臺灣高等法院臺中分院刑事判決　　　　 96年度上易字第312號
上　訴　人　臺灣臺中地方法院檢察署檢察官
被　　　告　乙○○
選任辯護人　張慶宗　律師
被　　　告　甲○○
　　　　　　　　　　另案在臺灣台中監獄執行中
選任辯護人　林雅儒　律師
被　　　告　丙○○
選任辯護人　熊梓檳　律師
　　　　　　林堡欽　律師
被　　　告　丁○○
　　　　　　　　　　另案在臺灣台中監獄執行中
被　　　告　戊○○
上列上訴人因被告等背信等案件，不服臺灣臺中地方法院94年度
重訴字第3487號中華民國95年11月30日第一審判決（起訴案號：
臺灣臺中地方法院檢察署93年度偵字第18271號），提起上訴，
本院判決如下：
    主  文
上訴駁回。
    理  由
一、公訴意旨略以：
　(一)被告丙○○係臺中縣豐原市農會（下稱豐原市農會）之秘書
    ，於前任總幹事林益昭於民國81年12月2日死亡後，暫代總
    幹事職務，並自82年3月3日起，由被告乙○○（林益昭之子
    ）擔任該農會總幹事，負責綜理農會各項業務，而丙○○則
    續為該農會秘書，襄助總幹事推行會務，並負責信用部貸款
    案件之複審業務。另林正敏（已於84年2月5日死亡）為該農
    會信用部主任，負責放款業務綜合審理。被告甲○○自80年
    7 月間起，擔任該農會信用部放款之初審業務，審核借款人
    有無具備會員或贊助會員之資格、徵信人員簽註之徵信調查
    意見是否屬實，如審核無誤即轉呈信用部主任，並自82年11
    月起，擔任2個月之徵信人員，該期間並負責貸款案之徵信
    調查業務。被告丁○○自80年8月間起，調任該農會信用部
    擔任放款徵信之調查員，期間除於82年12月間、83年2、3月
    間，曾輪調放款部辦理放款業務外，其餘期間主要負責就農
    會會員申貸案之徵信作業，查估擔保品之價值，並調查申貸
    戶之基本資格及清償能力，據以在貸款申請書背面之調查意
    見欄內填註調查意見表，呈初審人員審核無誤，轉上級核准
    後移交核辦放款事宜。渠等均係依農會法規定，受農會全體
    會員之委託，處理貸款業務之人。均明知依農會法規定，各
    級農會係以行政區域為其組織區域。農會會員、贊助會員必
    須設籍於行政區域內，始有入會資格，縱設籍於行政區域內
    ，然如未經入會審查合格，亦非當然成為會員。若住址遷離
    原農會組織區域者，乃為當然出會，而喪失其資格（參第7
    條、第12條、第13條、第18條）。且依農會信用部業務管理
    辦法第10條（原第7條）第1項規定，農會信用部不得對非會
    員辦理放款。農會信用部辦理會員及其同戶家屬放款、其同
    途以農業產銷、本身事業上必要資金或生活上正當需要者為
    限。同條第2項規定，農業產銷放款應優先辦理。
  (二)因湯紹洪（已於92年4月6日死亡，曾冒用趙永、蘇振輝名義
    貸款，涉行使偽造私文書部分，業經本院以85年度上訴字第
    2351號判處有期徒刑4年6月確定）係台中市鴻寶建設股份有
    限公司（下稱鴻寶公司）負責人，被告戊○○則於80年6月
    間，與湯紹洪因間接買賣土地關係而彼此間互有認識。湯紹
    洪因需大量資金週轉興建房屋，乃委由與豐原市農會承辦貸
    款人員熟識之被告戊○○出面洽商，湯紹洪僅單純依指示配
    合辦理貸款事宜（前開確定判決認湯紹洪僅意在貸款，與農
    會人員立於相對地位，與農會人員無犯意之聯絡）。因其貸
    款額度超過豐原市農會會員代表大會曾對每一會員或贊助會
    員之最高貸款額新臺幣（下同）5000萬元之決議。林益昭、
    丙○○、甲○○、丁○○等人及乙○○、丙○○、丁○○等
    人，先後與戊○○商議，要求湯紹洪覓得人頭貸款，以規避
    授信限額之規定，其等基於為湯紹洪之不法利益及損害農會
    利益之概括犯意聯絡，自80年10月間起迄82年6月間止，連
    續多次於辦理下列貸款案時，共同違背其等受任之職務，未
    詳為徵信調查，即依湯紹洪擬貸金額反算而高估擔保品價值
    ，登載不實之貸款原因，違反貸款業務規定准予貸放，致生
    損害於農會之財產利益：
  (1)台中先知貸款案：
  湯紹洪於80年間，因有鉅額資金需求，乃透過戊○○與豐原
    市農會洽商貸款，該農會承辦人員要求湯紹洪覓得人頭貸款
    ，以規避貸款限額之規定。湯紹洪乃於80年10月16日，以坐
    落於台中縣潭子鄉○○段294、295、317、318地號等4筆土
    地為擔保物，以渠本人及借用郟國民（為湯紹洪同學）、范
    高儀（為鴻寶公司職員），黃毓勉、孫小茵等人名義，向該
    農會申請貸款1億5000萬元（各貸款3000萬元）。總幹事林
    益昭乃指示秘書丙○○、信用部主任林正敏轉指示承辦人甲
    ○○及徵信調查人員丁○○辦理，其等與戊○○即基於共同
    意圖為湯紹洪之不法利益及損害農會利益之概括犯意聯絡，
    明知湯紹洪利用人頭貸款，而湯紹洪、郟國民、范高儀、黃
    毓勉、孫小茵等人於申請貸款時，戶籍並未設於台中縣豐原
    市，均不具有會員或贊助會員資格，不得准予貸放，仍違背
    其等受任之職務，由丁○○未實際徵信調查及查估擔保品價
    值，逕以湯紹洪欲貸額度1億5000萬元，配合擔保物面積共
    1007.13坪，反算高估每坪土地之貸放價為38萬元（即依據
    貸款之申貸金額，將擔保品之價值估至減除土地增值稅再打
    折後之估價額仍超過申貸金額為準，以合乎徵信程序）。又
    在郟國民、范高儀、黃毓勉、孫小茵等人頭借戶之貸款申請
    書之調查意見欄上，登載因與朋友合夥興建房屋需要資金之
    不實事項後呈核。而甲○○、林正敏、丙○○、林益昭等均
    明知上情，仍逐級審核通過，於80年10月23日，准予核貸各
    3000萬元共1億5000萬元，期限2年。
  湯紹洪續於81年6月15日，以同上土地供擔保，借用鄧建武
    、范立先（已於82年4月1日死亡，范立先為范高儀之父）名
    義，向豐原市農會各貸款2500萬元、4500萬元，共計7000萬
    元。林益昭、丙○○、林正敏、甲○○、丁○○與戊○○等
    人即基於共同意圖為湯紹洪之不法利益及損害農會利益之犯
    意聯絡，明知湯紹洪係利用人頭貸款，而范立先於申請貸款
    時，戶籍並未設於台中縣豐原市（同月16日，始遷入豐原市
    ○○路19巷3號3樓），且范立先、鄧建武等人尚不具有會員
    或贊助會員資格（分別於81年6月17日、7月13日，始申請加
    入為贊助會員），不得准予貸放，仍違背其等受任之職務，
    由丁○○未實際徵信調查及查估擔保品價值，逕依貸款金額
    7000萬元，反算高估每坪土地之貸放價為63萬元。又在鄧建
    武、范立先等人頭借戶之貸款申請書之調查意見欄上，登載
    因與朋友合夥興建房屋急需資金之不實事項後呈核。而甲○
    ○、林正敏、丙○○、林益昭等均明知上情，仍逐級審核通
    過，於於81年6月24日、18日分別准予核貸2500萬元、4500
    萬元，共7000萬元，期限2年。
  湯紹洪復於81年9月19日，以同上土地供擔保，借用劉莆、
    金大鵬等人名義，向豐原市農會各貸款4500萬元，共計9000
    萬元。林益昭、丙○○、林正敏、甲○○、丁○○與戊○○
    等人即基於共同意圖為湯紹洪之不法利益及損害農會利益之
    犯意聯絡，明知湯紹洪係利用人頭貸款，而劉莆於申請貸款
    時，戶籍已遷出台中縣豐原市（已於同年9月14日遷出），
    已喪失贊助會員資格，不得准予貸放，仍違背其等受任之職
    務，由丁○○未實際徵信調查及查估擔保品價值，逕依貸款
    金額9000萬元，反算高估每坪土地之貸放價為104萬元。又
    在劉莆、金大鵬等人頭借戶之貸款申請書之調查意見欄上，
    登載因與朋友合夥興建房屋急需資金之不實事項後呈核。而
    甲○○、林正敏、丙○○、林益昭等人均明知上情，仍逐級
    審核通過，於同日各准貸4500萬元，共9000萬元，期限2年
    。
  湯紹洪再於81年11月16日，以同上土地供擔保，借用李雨慶
    、章秋鳳等人名義，向豐原市農會各借款4500萬元，共計
    9000 萬元。林益昭、丙○○、林正敏、甲○○、丁○○及
    戊○○等人即基於共同意圖為湯紹洪之不法利益及損害農會
    利益之犯意聯絡，明知湯紹洪係利用人頭貸款，仍違背其等
    受任之職務，由丁○○未實際徵信調查及查估擔保品價值。
    又在李雨慶、章秋鳳等人頭借戶之貸款申請書之調查意見欄
    上，登載因與朋友合夥興建房屋急需資金之不實事項後呈核
    。而甲○○、林正敏、丙○○、林益昭等人均明知上情，仍
    逐級審核通過，於同月18日，准予核貸各4500萬元，共9000
    萬元，期限2年。
  湯紹洪又於82年2月25日，以同上土地供擔保，以渠本人名
    義及借用鍾俊麟、范高文等人（上2人均為范高儀之弟）名
    義，向豐原市農會各貸款4000萬元、4500萬元、4500萬元（
    湯紹洪前於80年10月16日所借之3000萬元，先行還清），共
    計1億3000萬元。當時代理總幹事之丙○○（代理林益昭）
    乃指示信用部主任林正敏轉指示承辦人甲○○及徵信調查人
    員丁○○辦理。丙○○、林正敏、甲○○、丁○○及戊○○
    等人即基於共同意圖為湯紹洪之不法利益及損害農會利益之
    犯意聯絡，明知湯紹洪係利用人頭貸款，而湯紹洪、鍾俊麟
    、范高文等3人於申請貸款時，湯紹洪之戶籍已遷出豐原市
    （80年11月15日遷出台北市○○○路○段80號6樓），喪失贊
    助會員資格，且鍾俊麟、范高文2人於申請貸款時，戶籍均
    未設於台中縣豐原市（82年3月2日始遷入豐原市○○街66巷
    9 號），均不具有會員或贊助會員資格（鍾俊麟、范高文等
    人於82年3月3日，始申請加入為贊助會員），均不得准予貸
    款，仍違背其等受任之職務，由丁○○未實際徵信調查及查
    估擔保品價值，逕以湯紹洪欲借款之金額1億3000萬元，反
    算高估每坪土地之貸放價128萬元。又在鍾俊麟、范高文等
    人頭借戶之貸款申請書之調查意見欄上，登載因與朋友合夥
    興建房屋急需資金之不實事項後呈核。而甲○○、林正敏、
    丙○○等均明知上情，仍逐級審核通過，於同日准予貸放共
    1 億3000萬元，期間2年。
  湯紹洪共以本人及上開郟國民、范高儀、黃毓勉、孫小茵、
    鄧建武、范立先、劉莆、金大鵬、李雨慶、章秋孱、鍾俊麟
    、范高文等人頭名義，向豐原市農會貸得5億元。上開貸款
    案，徵信、查估不實，借戶債信資力不足，復屢次高估增貸
    。嗣湯紹洪於82年12月以後，即未再依期繳息，借戶無力清
    償借款，擔保品價值亦不足，使豐原市農會上開借款債權無
    法獲償，致生損害於豐原市農會。
  (2)大雅先知貸款案：湯紹洪另於81年間，透過戊○○與豐原市
    農會洽商貸款，該農會承辦人員要求湯紹洪覓得人頭貸款，
    以規避貸款限額之規定。湯紹洪乃於81年8月13日，以坐落
    於台中縣大雅鄉○○段1343、1344、1345（上3筆土地之地
    目為田）、1342-1、1343-1、1343-2（上3筆土地之地目為
    道）、1330-2地號（該筆土地之地目為雜）等7筆土地供擔
    保，借用游淑華、游臆安、戊○○（前2人由戊○○找尋）
    ，袁國濱、王陽明、蔡崇文（王陽明、蔡崇文均曾為鴻寶公
    司職員）等人名義及擅自冒用趙永名義，向豐原市農會申辦
    貸款，共申請借款2億5000萬元（以游淑華名義貸款1000萬
    元，以戊○○名義貸款1500萬元，以游意安、袁國濱、王陽
    明、蔡崇文、趙永名義各貸款4500萬元）。總幹事林益昭乃
    指示秘書丙○○、信用部主任林正敏轉指示承辦人甲○○及
    徵信調查人員丁○○辦理，其等乃與戊○○基於同上之概括
    犯意聯絡，共同意圖為湯紹洪之不法利益及損害農會利益，
    明知湯紹洪係利用人頭貸款，而王陽明、趙永2人於申請貸
    款時，戶籍均尚未設於台中縣豐原市（王陽明、趙永分別於
    81 年8月21日、18日始遷入台中縣豐原市○○路131巷3號）
    ，另游臆安、袁國濱、蔡崇文、游淑華、王陽明、趙永等人
    亦均尚未具會員或贊助會員資格，不得准予貸放，仍違背其
    等受任之職務，由丁○○未實際徵信調查及查估擔保品價值
    ，未向名義借戶趙永對保，復逕以湯紹洪貸款金額2億5000
    萬元，配合該地目為田之3筆擔保土地面積共3176平方公尺
    ，折合約960.74坪（另4筆土地地目為道或雜，擔保值甚低
    ），反算高估每坪土地之貸放值為67萬元（湯紹洪向張立傑
    購入價格，每坪僅約14萬元）。又在游淑華、戊○○、游臆
    安、袁國濱、王陽明、蔡崇文、趙永等人頭借戶之貸款申請
    書之調查意見欄上，登載因與朋友合夥興建房屋需要資金之
    不實事項後呈核。而甲○○、林正敏、丙○○、林益昭等人
    均明知上情，仍逐級審核通過，於81年8月20日，准予貸放
    游淑華部分1000萬元，戊○○部分1500萬元，游臆安、袁國
    濱、王陽明、蔡崇文、趙永部分各4500萬元，總額共2億
    5000 萬元之貸款，期限2年。此部分之貸款案，徵信、查估
    不實，借戶債信資力不足，復屢次高估增貸。嗣湯紹洪於82
    年12 月以後，即未再依期繳息，借戶無清償借款，擔保品
    價值亦不足，使豐原農會上開借款債權無法獲償，致生損害
    於豐原市農會。
  (3)黎明先知貸款案：湯紹洪再於82年間，透過戊○○與豐原市
    農會洽商貸款，該農會承辦人員要求湯紹洪覓得人頭貸款，
    以規避貸款限額之規定。湯紹洪乃於82年6月7日，以坐落台
    中市○○區○○段163、164地號土地供擔保，借用李忠杰、
    楊治成等人名義，另擅自冒用蘇振輝名義，向豐原市農會申
    請貸款共1億5000萬元（以李忠杰名義貸款3000萬元、以楊
    治成、蘇振輝名義各貸款5000萬元）。丙○○、林正敏、甲
    ○○、丁○○及戊○○等人即基於同上之概括犯意，並與新
    任總幹事乙○○（82年3月3日起任職）基於意圖為湯紹洪之
    不法利益及損害農會利益之犯意聯絡，明知係湯紹洪利用人
    頭貸款，而李忠杰、蘇振輝、楊治成等3人於申請貸款時，
    尚未加入農會為贊助會員（82年6月23日，始申請加入為贊
    助會員），不得准予貸放，仍違背其等受任之職務，由丁○
    ○未實際徵信調查及查估擔保品價值，未向名義借戶蘇振輝
    對保，復逕以湯紹洪貸款金額1億3000萬元，配合該擔保物
    面積共481.86坪，反算高估每坪土地之貸放值為70萬元（公
    告現值每平方公尺為8000元，折合每坪約2萬6400元，貸放
    值達公告現值26.5倍）。又在李忠杰、蘇振輝、楊治成等人
    頭借戶之貸款申請書之調查意見欄上，登載因與朋友合夥興
    建房屋需要資金之不實事項後呈核。而甲○○、林正敏、丙
    ○○、乙○○等人均明知上情，仍逐級審核通過，於82年6
    月10日，貸放李忠杰部分3000萬元，楊治成、蘇振輝部分各
    5000萬元，總額共1億3000萬元，期限2年。此部分之貸款案
    ，徵信、查估不實，借戶債信資力不足，復屢次高估增貸。
    嗣湯紹洪於82年12月以後，即未再依期繳息，借戶無力清償
    借款，擔保品價值亦不足，使豐原市農會上開借款債權無法
    獲償，致生損害於豐原市農會，而被告戊○○雖非農會職員
    ，然其與有此身分及特定關係之被告乙○○、丙○○、甲○
    ○、丁○○等共同實施犯罪，依刑法第31條第1項定，仍以
    共犯論，因認被告乙○○、丙○○、甲○○、丁○○、戊○
    ○等人所為，均涉犯刑法第215條業務登載不實、第342條第
    1項背信等罪嫌。
二、按刑法第80條第1項規定，追訴權因一定期間不行使而消滅
    ，係指追訴機關於法定期間內，怠於行使追訴權，即生時效
    完成，而消滅追訴權之效果。故追訴權消滅時效之發生，應
    以不行使追訴權為其前提要件。又所謂追訴權，係對行刑權
    而言，應指形式之刑罰權，包括偵查、起訴及審判權在內，
    若已實施偵查，此時追訴權既無不行使之情形，自不生時效
    進行之問題（參照最高法院82年度第10次刑事庭會議決議）
    。再所謂實施偵查，指檢察署收受警局移送書或告訴、告發
    之日起，為檢察官發動偵查權之時。如檢察官自動檢舉或簽
    分案件偵辦時，即以簽分日為開始實施偵查之日。司法警察
    官及司法警察僅係輔助偵查機關，故司法警察（官）於調查
    時，尚難謂已開始實施偵查。惟檢察官指揮司法警察（官）
    偵查，或因其他情事知有犯罪嫌疑而傳喚嫌疑人著手調查證
    據，均可謂已開始實施偵查（參照司法院82廳刑一字第2012
    7 號函）。又對於同一案件重行起訴，為刑事訴訟法所禁止
    ，故偵辦中之案件與該案件具有「同一案件」之關係時，檢
    察官必須移由法院併案審理。法院對檢察官併辦之案件，亦
    必須加以審酌，始知與本案是否具有同一案件之關係，故併
    辦並非追訴權之不行使，而係因法律規定不能重覆起訴，乃
    移由法院併案審理，而無法繼續偵查。是併案期間，其時效
    停止進行，惟適用刑法第83條各項有關規定（參照台灣高等
    法院暨所屬法院87年11月座談會審查意旨）。本件被告等於
    80年10月至82年6月間，涉有前開背信等犯行，經臺灣臺中
    地方法院檢察署於84年8月15日收案，以84年度偵字第13553
    號案件開始偵查，於同年9月18日簽移臺灣臺中地方法院合
    併84年度訴199號案件審理，經該院收受併辦案卷，嗣於該
    案判決中敘明兩案無裁判上一罪關係，應退回檢察官另行偵
    查，惟前開案件迭經上訴、更審，迄本院93年度重上更(一)字
    第3號判決後，始於93年10月14日將案卷退回同署，經該署
    以93年度偵字第18271號案件偵辦，此有各該案卷供考。則
    自被告等人所涉背信行為終止之82年6月10日起，迄93年10
    月14日止，共歷時11年6月4日，其中偵查期間為34日，併案
    期間計11年5個月，偵查因併案而無法繼續，時效期間停止
    進行，惟逾追訴權時效之四分之一（即2年6個月）後，其停
    止原因視為消滅，時效開始進行，足認本件臺灣臺中地方法
    院檢察署檢察官對本案偵查、起訴，尚未逾10年追訴期間，
    合先敘明。
三、按案件曾經判決確定者，應諭知免訴之判決，已經提起公訴
    之案件，在同一法院重行起訴者，應諭知不受理之判決，並
    均得不經言詞辯論為之，刑事訴訟法第302條第1款、第303
    條第2款、第307條分別定有明文。且前揭規定關於實質上一
    罪或裁判上一罪，均有其適用（最高法院49年度台非字第20
    號判例參照）。本件被告乙○○、丙○○、甲○○、丁○○
    、戊○○係被訴於80年、81年、82年間涉有上開刑法第215
    條業務登載不實、第342條第1項背信犯行（下稱本案）；惟
    被告等人於相同期間，因羅文雄於80年12月間起財務狀況不
    佳，急需大量資金週轉，而豐原市農會規定之5000萬元之最
    高額度貸款不敷所需，亦經由被告乙○○、丙○○、甲○○
    、丁○○、戊○○等人共同基於圖利羅文雄及損害豐原市農
    會利益之犯意聯絡，利用人頭「分散貸款、集中使用」，規
    避豐原市農會會員借貸額度限制之規定，並以業務登載不實
    之方式，使羅文雄取得鉅款週轉，被告等5人另涉有刑法第
    215 條業務登載不實、第342條第1項背信犯行，經臺灣臺中
    地方法院檢察署檢察官於83年12月5日偵查終結，並於84年1
    月9日以83年度偵字第12462、12798、13600、13879號向臺
    灣臺中地方法院提起公訴（下稱前案），經該院以84年度訴
    字第2265號背信等案受理，並於89年11月24日判處被告乙○
    ○有期徒刑1年10月，被告丙○○有期徒刑2年8月，被告甲
    ○○、丁○○各有期徒刑1年10月，被告戊○○有期徒刑1年
    10月，緩刑4年；而被告乙○○、丙○○、甲○○、丁○○
    均提起上訴，現由本院以95年度重上更(二)字第12號審理中，
    被告戊○○亦提起上訴，經本院於91年11月27日以90年度上
    訴字第263號判決仍判處1年10月，緩刑4年，被告戊○○未
    提起上訴，於91年12月22日確定，此經本院調閱上開案卷查
    核無訛，並有臺灣臺中地方法院檢察署84年1月9日中檢輝宇
    字第153號函及該案起訴書影本（見本院卷宗第145頁以下）
    、該案判決書及臺灣高等法院前案紀錄表在卷可佐。又被告
    等人行為後，刑法於94年2月2日修正公布，並於95年7月1日
    生效施行，修正前之刑法第56條連續犯規定已經刪除，此刪
    除雖非犯罪構成要件之變更，但顯已影響行為人刑罰之法律
    效果，自屬法律有變更，依刑法第2條第1項前段規定比較新
    舊法結果，新法並未較有利於行為人，則修正前刑法第56條
    連續犯之規定，對被告等人仍應予適用，自應先究明本案與
    前案是否有裁判上不可分關係。
四、訊據被告乙○○、丙○○、甲○○、丁○○、戊○○，均否
    認有起訴書所載之不法行為，並分別辯稱如下：
  被告乙○○辯稱：伊於民國82年3月3日開始任職豐原市農會
    總幹事，僅負責貸款決策，有關徵信、不動產現場查估、申
    貸及核貸時是否為會員或贊助會員、對保、撥款作業，各有
    徵信人員及放款主辦人員職司各項業務，且伊核准之黎明先
    知貸款案是延續過去的慣例辦理，就抵押之土地面積與實際
    貸款之金額核算結果，每坪僅貸放約27萬元，並未高於當時
    其他行庫以附近土地為抵押品每坪所貸放之金額。
  被告丙○○辯稱：伊自79年開始擔任豐原市農會秘書，並於
    總幹事林益昭死亡後代理總幹事，至被告乙○○接掌總幹事
    為止，而豐原市農會事務繁雜，業務採分層負責，本件貸款
    過程係依多年來一貫之方式辦理，由信用部主任林正敏率同
    調查人員、放款主辦人員親至擔保品現場勘驗後，再以實價
    評估，於經信用部主任逐一審核無訛後始呈由秘書、總幹事
    就所送資料為書面審核，只要貸款過程無違法，擔保物價值
    估價未逾市價即准核貸，完全以增加農會業績、為農會爭取
    福利為著眼點，絕未循私圖利。
  被告甲○○辯稱：伊於80年開始辦理豐原市農會信用部之放
    款業務，伊都按照平常的程序辦理，並沒有為湯紹洪另外開
    一個程序，且因金融業務很競爭，為了爭取放款業績，雖然
    申請者不是會員，只要他們設籍在豐原市即可加入贊助會員
    取得貸款資格，伊只是負責審核貸款者有無資格、證件是否
    齊備、抵押品產權是否清楚而已，均屬書面形式審核，並無
    實質批駁之權。
  被告丁○○辯稱：伊於80年8月開始辦理豐原市農會放款部
    徵信工作，本件是信用部主任林正敏帶伊及被告甲○○到現
    場看擔保品，並由伊負責徵信、製作不動產放款值調查報告
    表、土地及建物放款值單價計算表，伊確實有對每個借款人
    做口頭徵信，且依據抵押土地之價值估算放款值。
  被告戊○○辯稱：伊當時在豐信證券公司上班，伊老闆羅文
    雄都是用人頭去買土地，土地賣掉後，就叫伊去銀行拿取他
    項權利證明書，去地政機關辦理抵押權塗銷登記，伊原來不
    認識湯紹洪，是因為湯紹洪買土地，拿了一張銀行開的支票
    來給伊，伊才認識湯紹洪，伊借人頭給湯紹洪，是因為農會
    的貸款有上限，需要人頭，農會的人跟羅文雄講，羅文雄再
    跟伊講，伊在羅文雄那邊上班，老闆問伊人頭可不可以借湯
    紹洪用，老闆都開口了，伊怎麼可能不借，伊純粹只是借人
    頭及代為找人頭而已。
五、經查：
  (一)被告等5人涉有本案上揭犯罪事實，業經檢察官提出證人郟
    國民、范高儀（現改名為范家鈞）、黃毓勉、孫小茵、湯紹
    洪、鄧建武、范立先、游淑華、戊○○、袁國濱、游臆安、
    趙永、王陽明（現改名為王翊茗）、蔡崇文、劉莆、金大鵬
    、李雨慶、章秋鳳、鍾俊麟、范高文（現改名為范秉豐）、
    蘇振輝、李忠杰、楊治成等人之供述，及其等向豐原市農會
    借如附表所示款項之擔保放款明細分類卡、擔保放款借據、
    約定書、借款申請書、不動產放款值調查報告表、土地及建
    物放款值單價計算表、徵信調查意見表等資料為證，檢察官
    並於起訴書所犯法條欄第二點對上開證據論述明確（見原卷
    宗第6至7頁）。
  (二)依本案借款人湯紹洪提供之擔保物價額觀之，可知被告乙○
    ○、丙○○、甲○○、丁○○等人所為，確有使豐原市農會
    受損害之情事：
  (1)湯紹洪於80年10月16日所提供之擔保物，即坐落臺中縣潭子
    鄉○○段294、295、317、318地號等4筆土地，80年之公告
    現值為每平方公尺13500元（見原審卷一第198頁臺中縣雅潭
    地政事務所函覆之資料），亦即每坪約44550元，而該4筆土
    地總面積為3329.38平方公尺，約1009坪，共同擔保貸款1億
    5千萬元，平均每坪約擔保貸款14萬8千元，相當於公告現值
    的3.3倍，又於81年增貸2億5千萬元，82年增貸1億3千5百萬
    元，總計每坪約擔保貸款53萬元，而該4筆土地，嗣後經合
    併豐原市農會信用部之臺灣土地銀行股份有限公司（下簡稱
    土地銀行）於93年聲請原審法院強制執行，經原審法院民事
    執行處以93年度執字第61314號委請台信鑑定有限公司鑑價
    結果，總價為1億零70餘萬元（見原審卷二第188～189頁鑑
    價資料），每坪價值僅約10萬元。
  (2)湯紹洪於81年8月13日所提供之擔保物，即坐落台中縣大雅
    鄉○○段1343、1344、1345（以上3筆土地之地目為田）、
    1342-1、1343-1、1343-2（以上3筆土地之地目為道）及
    1330-2地號（該筆土地之地目為雜）等7筆土地，81年之公
    告現值為每平方公尺8800元（見原審卷一第198頁臺中縣雅
    潭地政事務所函覆之資料），亦即每坪約29040元，該7 筆
    土地之總面積為3565平方公尺，約1081坪，共同擔保貸款2
    億5千萬元，平均每坪約擔保貸款23萬元，相當於公告現值
    的8倍，而其實際之交易價額，依證人張立傑於83年11月23
    日在調查員詢問中證稱：「（問：你曾否在81年8月間出售
    大雅鄉○○段第1330-2號土地，81年4月間出售同段第
    1342-1、1343、1343-1、1343-2、1344、1345號土地給湯紹
    洪，出售價格為何？）有的，我有在上述該期間出售該7筆
    土地給湯紹洪，該7筆土地面積共約1100餘坪，我是以每坪
    約14萬元出售，總價款約1億5千餘萬元」（見第13553號偵
    卷第43頁筆錄）。
  (3)湯紹洪於82年6月7日所提供之擔保物，即坐落台中市○○區
    ○○段163、164地號土地，82年之公告現值為每平方公尺9
    千元（見原審卷一第194頁臺中市中正地政事務所函覆之資
    料），亦即每坪約29700元，該2筆土地之總面積為1592.94
    平方公尺，約482.7坪，共同擔保貸款1億3千萬元，平均每
    坪約擔保貸款27萬元，而該2筆土地嗣後經土地銀行於93年
    聲請原審法院強制執行，經原審法院院民事執行處以93年度
    執字第61314號委請台信鑑定有限公司鑑價結果，總價為
    7200餘萬元（見原審卷二第187頁鑑價資料），每坪僅約15
    萬元。
  (三)依本案核貸之過程觀之，可知被告乙○○、丙○○、甲○○
    、丁○○等人所為，非無共同損害豐原市農會之犯意及業務
    上登載不實之犯行，詳如下述：
  (1)被告乙○○於84年7月29日在調查員詢問中供稱「（問：
    農會信用部人員如何對擔保品進行徵信、估價？借款用途有
    無限制？）對借款人之借款用途由徵信人員直接向借款人詢
    問後填註，擔保品之估價則由徵信人員親自現場勘查，瞭解
    擔保物之公告地價及附近市價，以低於市價扣除土地增值稅
    後，再打折完成貸放價，借款用途依農會法規定，必須以農
    產運銷，借款人本身事業上之必要資金或生活上正當需要為
    限」等語（見第13553號偵卷第18頁筆錄）。
  (2)惟依被告丁○○於84年7月25日在調查員詢問中供稱「當時
    鴻寶建設公司因需營運資金8億8 千萬元，乃透過林正敏向
    我指示辦理徵信作業，經我與信用部主任林正敏，放款業務
    承辦人甲○○3 人共同前往上述3處工地現場查估後，信用
    部主任林正敏即指示我依據鴻寶建設公司所提申貸金額8億
    8千萬元，核算該公司提供擔保之3 處工地土地臺中市○○
    區○○段第163、164地號等12筆土地及23名申貸人之申貸金
    額，據以推算擔保品之查估價格並填製擔保品調查表移交信
    用部放款承辦人甲○○、信用部主任林正敏辦理放款相關程
    序，因我係受信用部主任林正敏指示依鴻寶建設公司申貸金
    額8億8 千萬元反推算擔保品查估金額，且因礙於本會理事
    會決議限制每申貸戶額度5000萬元，乃以蘇振輝等23人名義
    辦理申貸以符合規定，所以我雖知悉此8億8 千萬元貸款案
    有分散貸款集中使用之情形，仍予以反推算之查估金額及徵
    信資料填製申請書之調查意見欄，供放款部門處理放款業務
    」等語（見第13553號偵卷第33～34頁筆錄），足認本案核
    貸之過程，確異於豐原市農會對一般借貸案提供擔保品之勘
    估過程。
  (3)又依下列證人之陳述，益見被告乙○○、丙○○、甲○○
    、丁○○進行本案核貸時，並未確實勘估擔保物：
  證人即貸款名義人袁國濱於84年3月1日在調查員詢問中稱「
    豐原市農會人員並未向我做任何徵信調查，我亦無提供任何
    資料給農會參考，申請書之調查意見登載我於臺中私人電子
    公司服務，現因與朋友合夥新建房屋向本會申請貸款是不實
    在的，我本身並沒有與朋友合夥新建房屋，我亦無提供任何
    資料予農會人員，該內容是農會人員自行填寫的」等語（見
    第13553號偵卷第45頁）。
  證人即貸款名義人游臆安於84年3月2日在調查員詢問中稱「
    豐原市農會人員並未向我做任何徵信調查，我亦無提供任何
    資料給農會參考，申請書之調查意見登載我於本市經營信億
    魚行，現因興建房屋向本會申請貸款是不實在的，我雖經營
    魚行，並沒有因新建房屋而向該農會申貸款項，因我並未提
    供資料供農會參考，該內容是農會人員自行填寫的」等語（
    見第13553號偵卷第47頁筆錄）。
  證人即貸款名義人李忠杰於84年4月7日在調查員詢問中稱「
    我只有書寫基本資料，農會人員並無向我做徵信調查，我只
    有提供身分證資料給農會參考，該借款資料之簽名亦非我本
    人親自簽，我是在建設公司上班，但並沒有與朋友合夥新建
    房屋，該登載之內容是不實在，農會人員登載該調查意見，
    並無向我查詢，是由渠等自行登載的」等語（見第13553號
    偵卷第50頁背面筆錄）。
  證人即貸款名義人楊治成於84年4月11日在調查員詢問中陳
    稱：「我只有書寫基本資料，農會人員並無向我做徵信調查
    」等語（見第13553號偵卷第53頁筆錄）。
  證人即貸款名義人王翊茗於84年4月12日在調查員詢問中陳
    稱「我只有在借款申請書申請人欄簽名，其他農會人員並未
    向我做任何徵信調查，我亦無提供任何資料供農會參考，我
    是鴻寶建設公司之設計人員，本身並無投資，亦無實際從事
    建築，也未因新建房屋而向豐原市農會貸款，所以調查意見
    欄之登載不實在」等語（見第13553號偵卷第55頁）。
  證人即貸款名義人孫小茵於95年11月3日在原審具結證稱「
    （問：妳有無曾經在80年向豐原市農會貸款？）我一直住在
    台北，我不可能向豐原市農會借錢，我也沒有財產可以擔保
    」、「（問：提示孫小茵在臺中縣豐原市農會之擔保放款明
    細分類卡、借據、約定書、借款申請書，上面的簽名、蓋章
    是否是妳親自簽名、蓋章的？）我在外面的簽名都是用英文
    字反過來簽名的，上面的簽名不是我簽的，我這輩子沒有跟
    銀行借過錢，印章也不是我蓋的」、「（問：妳有無授權他
    人在這些文件上簽妳的名字及蓋妳的印章？）沒有」等語（
    見原審卷二第134～135頁筆錄）。
  (4)綜上可知，本案3件貸款均未按照被告乙○○所陳述之程序
    辦理，不僅對擔保土地所估之貸放值與實際貸放額，均顯然
    過高，且未對貸款人做實際之徵信，甚至有冒簽貸款申請書
    之情事，堪信被告丁○○供稱本件是分散貸款集中使用，並
    以湯紹洪所經營之鴻寶建設公司所欲申貸之款項反推算擔保
    品查估金額等語非虛。
  (四)被告戊○○如何參與本案犯行，有下列事證可資證明：
  (1)證人湯紹洪於85年9月10日在原審法院85年度訴字第503號案
    審理中供稱「（問：有無借用人頭？）有借用人頭，大都是
    戊○○找的，因配合農會人員之要求，沒人頭不能貸到高額
    的貸款」、「（問：（土地有無高估？）有高估，高估是農
    會人員的事，與我無關」、「（問：貸款由誰接洽？）由我
    或戊○○接洽，大都是戊○○接洽，手續也是交代他去辦」
    等語（見該案卷第134頁筆錄）。
  (2)證人湯紹洪又於86年1月10日本院85年度上訴字第2351號案
    審理中供稱「（：問貸款是何人辦的？）是戊○○辦理的，
    我與戊○○合作，他負責管錢，我管工地」、「（問是否有
    付戊○○佣金？）我不清楚，我們有說貸款由他處理，公司
    給他乾股，給他工地二成之乾股，貸款人頭部份他找的，部
    份我找的」等語（見該案卷第61頁筆錄）。
  (3)依被告戊○○於84年7月26日在調查員詢問中供稱「（問：
    經由你介紹提供之人頭有那些？）除我本人之外，我尚找尋
    游淑華、游臆安充當借款人借款，另湯紹洪因借款尚需要找
    尋若干名義借款人（人數不清楚），由我提供水電單據，供
    湯紹洪將該等借款人戶籍遷入我戶籍所在地（臺中縣豐原市
    ○○路51巷26號，現已整編為豐原市○○街50巷26號）以符
    合借款者戶籍需設於豐原市之規定」等語（見第13553號偵
    卷第38頁筆錄），可知被告戊○○不僅以自己、游淑華、游
    臆安為借款人，提供其住所讓其他借款人頭遷入戶籍，以便
    符合加入豐原市農會會員之規定，還於游淑華、游臆安、袁
    國濱、趙永、王陽明、蔡崇文、劉莆、金大鵬、李雨慶、章
    秋鳳、鍾俊麟、范高文、湯紹洪為借款人之貸款中擔任連帶
    保證人（見卷附之各該貸款之擔保放款借據）。
  (4)依被告甲○○於84年7月25日在調查員詢問中供稱「（問：
    該3筆貸款案，豐原市農會主管人員有無對你做違反貸款規
    定之指示？）該些案件都是由業主湯紹洪、戊○○與信用部
    主任林正敏接洽，再由林正敏指示我與丁○○儘速辦理放款
    ，該些貸款都是湯紹洪要興建房屋出售急需用款，湯紹洪亦
    是透過戊○○之關係才能順利獲得貸款」等語（見第13533
    號偵卷第30頁背面筆錄），又依被告丙○○於84年7月28日
    在調查員詢問中供稱「（問：你與戊○○彼此之間有無私人
    間債權債務關係？）我與戊○○之間並無任何私人債權債務
    關係，惟戊○○曾持羅文雄之支票向我調現，金額我記不清
    楚了，該等羅文雄之票據經我提示後均獲兌現」、「（問：
    提示豐原市農會83年2月22日收入傳票計四張，匯款人戊○
    ○、受款人丙○○、金額共1千9百95萬8千5百元，請問你既
    與戊○○無私人債權債務關係，為何戊○○要匯錢給你？）
    該些款項實際上仍是羅文雄透過戊○○向我借貸之錢，因於
    83年2月間羅文雄已發生財務困難，羅文雄乃透過戊○○要
    求我勿將支票提示否則會退票，我因用錢需要向羅文雄追討
    ，羅文雄乃於83年2月22日請其公司職員袁瓊琳自合作社電
    匯積欠我之款項共1千9百95萬8千5 百元，匯款人則填寫為
    戊○○」等語（見第13553號偵卷第25頁筆錄），可知被告
    丙○○與案外人羅文雄間有巨額金錢之借貸關係，且羅文雄
    透過被告戊○○向豐原市農會辦理本案貸款，豐原市農會之
    承辦人員及借款之湯紹洪、戊○○均明知抵押品有高估，且
    係利用人頭分散借貸。
  (五)綜上所述，被告乙○○、丙○○、甲○○、丁○○、戊○○
    等人非無檢察官所指之本案犯行。
六、被告等5人前案另被訴涉有刑法第215條業務登載不實、第
    342條第1項背信犯行，其事實略為：羅文雄係臺中縣豐臣建
    設股份有限公司（下稱豐臣公司）負責人，同時擔任豐信證
    券股份有限公司（下稱豐信公司）股東，戊○○時任豐信公
    司之經理，自82年間起並擔任豐臣公司業務經理，與羅文雄
    素已相識，羅碧玉為羅文雄之妹，在豐臣公司擔任財務等工
    作。因羅文雄所經營之家族企業自80年12月間起財務狀況不
    佳，急需大量資金週轉，但豐原市農會之會員代表大會曾決
    議：每一會員或贊助會員之最高貸款額度為5千萬元，羅文
    雄慮及需用之資金當時已高達2億元（其後陸續洽貸中興畜
    牧場案、潭子工業區案及豐臣蓮園案而增加貸款至18億3千3
    百萬元），該5千萬元之最高額度貸款不敷所需，故與該農
    會總幹事林益昭、秘書丙○○及信用部主任林正敏達成以人
    頭「分散貸款、集中使用」之共識來規避前開會員借貸額度
    限制之決議，旋由丙○○及林正敏指示有犯意聯絡之信用部
    初審主辦甲○○、徵信調查員丁○○全力配合放貸，羅文雄
    即指示有犯意聯絡之羅碧玉、戊○○借用人頭資料前往農會
    辦理借貸事宜，渠共同基於概括之犯意，意圖損害豐原市農
    會利益之犯意，且丙○○、林正敏、甲○○、丁○○均為農
    會處理該放款業務者，竟違背「農會信用部業務款理辦法」
    之規定，明知附表所示借款人均為羅文雄借用之人頭，且羅
    文雄所提供之擔保品土地時價經扣除土地增值稅及以放款率
    打折後，不足羅文雄所欲申貸之金額，徵信承辦人甲○○及
    丁○○在徵信調查及初審時，就羅文雄所提供之不動產擔保
    品未查詢附近交易時價以扣除土地增值稅後，按放款率最高
    9成打折以決定農會應貸放之金額，逕依羅文雄欲貸款金額
    ，以反推算方式高估擔保品交易之時價（即依據每筆貸款之
    申貸金額，依反推算方式，將擔保品之價值估至減除土地增
    值稅再打折後之估價額仍超過申貸金額為準，以合乎徵信程
    序，以下所稱之反推算法均同），並在業務上製作之徵信、
    審核意見文件上為不實之登載轉呈予林正敏、丙○○、乙○
    ○逐級核貸，使豐原市農會不當超貸金額予羅文雄，減損所
    設定之抵押權所擔保債權實現之可能性，嗣亦無法悉數獲償
    ，致豐原市農會受有財產及利益之損害。渠等自80年12月間
    起至81年8月間止，先後核准羅文雄以上述方式順利獲貸大
    華戲院舊址案、中興畜牧場案及潭子工業區案。嗣林益昭於
    81年12月死亡，乙○○於82年3月間接任總幹事一職，原應
    秉承農會理事會決議執行任務，明知羅文雄、羅碧玉及戊○
    ○以借用之人頭「分散貸款、集中使用」之方式辦理上開貸
    款案，已違反農會法、「農會信用部業務管理辦法」及會員
    借貸限額決議之放款規定，仍就羅文雄嗣後請貸之大華戲院
    舊址續貸案、潭子工業區增貸案、中興畜牧場增貸案及豐臣
    蓮園案等，與祕書丙○○、信用部主任林正敏、承辦人甲○
    ○及丁○○基於意圖損害豐原市農會利益之概括犯意，由甲
    ○○及丁○○以同一反推算方式高估擔保品交易時價，未實
    際徵信調查，逕在業務上製作之徵信審核意見文件作不實之
    登載，使羅文雄自82年6月間起至83年3月間止，能順利通過
    核貸，取得上述大華戲院舊址續借案、潭子工業區增貸案、
    中興畜牧場增貸案及豐臣蓮園案等，其後羅文雄自83年2 、
    3月間起已無力繳息，嗣經豐原市農會聲請原審法院民事執
    行處強制執行，其中大華戲院舊址貸款案之擔保物土地，業
    經該農會承受，而豐臣蓮園貸款案之本息已清償，惟中興牧
    場貸款案，僅部分土地經法院拍賣受償，尚有10246坪土地
    無法拍定，迄88年底本息損失約3億1千2百11萬3千元，而潭
    子工業區貸款案：經法院拍賣部分受償，迄88年底本息損失
    達5億2千9百23萬2千元，足生損害於豐原市農會之財產及其
    他利益（詳見本院卷宗第146頁以下所示之臺灣臺中地方法
    院檢察署83年度偵字第12462、12798、13600、13879號起訴
    書）。
七、經本院詳核本案及前案結果，(一)兩案行為時間均在80、81、
    82年，被告等人在兩案貸款過程中所為業務登載不實及背信
    等犯行，係在該期間內交錯進行；且兩案貸款之違法手段並
    無二致；(二)兩案分別由借款人羅文雄、湯紹洪透過被告戊○
    ○向豐原市農會辦理，被告戊○○於原審審理中亦供稱前案
    「是銀行的人跟羅文雄講，羅文雄再跟我講，我在羅文雄那
    邊上班，老闆問我人頭可不可以借湯紹洪用，老闆都開口了
    ，我怎麼可能不借」等語（見原審卷二第15頁筆錄），堪信
    被告等5人就兩案之犯行，均係基於概括之犯意為之，應論
    以連續犯，兩案自有裁判上一罪關係。從而本案與前案既有
    連續犯之裁判上一罪關係，本案自為前案之起訴效力所及，
    而前案係於84年1月9日繫屬法院，已見前述，檢察官又於94
    年11月2日就本案提起公訴，於法自有未合，則前案部分，
    因被告乙○○、丙○○、甲○○、丁○○均尚未判決確定，
    被告戊○○已判決確定，依首揭法條規定，本案被告乙○○
    、丙○○、甲○○、丁○○應為不受理判決之諭知，被告戊
    ○○應為免訴判決之諭知。
八、原審因對被告乙○○、丙○○、甲○○、丁○○諭知不受理
    判決，對被告戊○○諭知免訴判決，尚無不合。檢察官上訴
    意旨略以本案前經臺灣臺中地方法院檢察署於84年8月16 日
    收案，以84年度偵字第13553號案件開始偵查，於同年9 月
    18日簽移臺灣臺中地方法院合併前案審理，經該院於89年11
    月24日判決敘明本案與前案無裁判上一罪關係，應退回檢察
    官另行偵查，惟前案迭經上訴、更審，迄93年度重更(一)字第
    3號判決，敘明本案與前案無裁判上一罪關係後，再度將案
    卷退回檢察官，始由檢察官以93年度偵字第18271號提起公
    訴，可知兩案間並無連續犯之裁判上一罪關係等語，固非無
    見，惟查前案起訴後，迭經原審法院84年度訴字第2265號、
    本院90年度上訴字第263號、93年度重上更(一)字第3號審理結
    果，均認為被告等人被訴背信及偽造文書之犯行事證明確，
    而93年度重上更(一)字第3號判決，係以「被告丙○○、乙○
    ○、戊○○、羅文雄、羅碧玉均否認其事」為由，將本案案
    卷退回檢察官，並未就本案被告等人被訴之犯行實質審理（
    參見該案判決書），惟本案部分，被告乙○○、丙○○、甲
    ○○、丁○○、戊○○等人非無檢察官所指之犯行，亦詳見
    前述，堪認被告等人所為兩案之行為，時間緊接，所犯罪名
    相同，應係出於概括之犯意所為，自屬連續犯。至被告等人
    雖於本案及前案中均否認犯行，此乃被告等人實施其訴訟防
    禦權，被告等否認犯行，對本案與前案間有無裁判上一罪之
    認定，尚不生影響，附此敘明。本件檢察官上訴為無理由，
    應予駁回，並不經言詞辯論而逕行判決之。
據上論斷，應依刑事訴訟法第368條、第372條，判決如主文。
中　　華　　民　　國　　96　　年　　5　　月　　28 　日
            刑事第七庭    審判長法　官　林　榮　龍
                                法　官  張　惠　立
                                法　官　鄭　永　玉
上列正本證明與原本無異。
不得上訴。
                                書記官　　瑞　芳
中　　華　　民　　國　　96　　年　　5　　月　　28　　日
